【裁判字號】    98,消債抗,115
【裁判日期】    980603
【裁判案由】    清算事件
【裁判全文】
臺灣板橋地方法院民事裁定           98年度消債抗字第115號
抗 告 人  甲○○
上列抗告人因請求清算事件，對於民國98年3月20 日本院97年度
消債清第75號裁定提起抗告，本院裁定如下：
    主  文
抗告駁回。
抗告程序費用新臺幣壹仟元由抗告人負擔。
    理  由
一、本件抗告意旨略以：抗告人於民國95年7 月成立協商後，係
    以借款及保險金，履行協商金額及清償親友之借款、維持自
    己及4 歲小孩之生活開銷，惟抗告人學歷不高，以木工打零
    工維生，97年1 月至3 月間因公司營運不佳而無工可上，導
    致收入不穩定，保險金亦於96年受領後一年內即用畢，故於
    97年6 月間因無力繳納協商金額而毀諾；再以，抗告人97年
    4 、5 月間因懷孕而無法再做粗重之木工，致無收入以履行
    協商條件，爰請求廢棄原裁定，准許抗告人清算等語。
二、按債務人對於金融機構因消費借貸、自用住宅借款、信用卡
    或現金卡契約而負債務，在聲請更生或清算前，應提出債權
    人清冊，以書面向最大債權金融機構請求協商債務清償方案
    並表明共同協商之意旨，消費者債務清理條例第151條第1項
    定有明文。次按債務人與金融機構協商成立者，不得聲請更
    生或清算，但因不可歸責於己之事由，致履行顯有重大困難
    者，不在此限；本條例施行前，債務人依金融主管機關協調
    成立之中華民國銀行公會會員辦理消費金融案件無擔保債務
    協商機制與金融機構成立之協商，準用前項之規定，消費者
    債務清理條例第151 條第5項、第6項分別定有明文。又聲請
    更生或清算不合程式或不備其他要件者，法院應以裁定駁回
    之，但其情形可以補正者，法院應定期間先命補正，復為同
    條例第8 條所明定。依其立法理由可知，債務清償方案成立
    後，固由債務人按其條件履行，惟需於其後發生情事變更，
    在清償期間收入或收益不如預期，致該方案履行困難甚或履
    行不能，因不可歸責於己，始能聲請更生或清算。此項規定
    旨在避免債務人任意毀諾已成立之協商，濫用更生或清算之
    裁判上債務清理程序，蓋以債務清償方案係經當事人行使程
    序選擇權所為之債務清理契約，債務人應受該成立之協議所
    拘束。債務人既已與金融機構協商成立，如認該協商方案履
    行有其他不適當情形，自仍應再循協商途徑謀求解決。又所
    謂不可歸責於己之事由，係指出於非己身所能控制之自然力
    或其他人為事由，具有猝然性而不能預知，非人力所能參與
    或所能阻止，而陷於不能履行承諾償還自己之債務者而言，
    例如債務人於履行清償期間遭逢重大意外災害，如車禍、火
    災、或罹患重大不治之惡疾而喪失工作能力；債務人負擔家
    計生活之職業工作，突然非自願性失業，而可預見的、持續
    性的無法就業謀生；因遭逢不可抗力之天然災害，如地震、
    颱風、水災而因其損害甚鉅致無力清償等情事。
三、經查：
(一)、抗告人於提出本件清算之聲請前，曾於95年間依金融主管機
    關協調成立之中華民國銀行公會會員辦理消費金融案件無擔
    保債務協商機制，與最大債權機構台東企銀（現為荷蘭商業
    銀行）達成協商，此有抗告人所提出之協議書影本在卷可稽
    ，則本件抗告人所提本件清算之聲請，自須符合消費者債務
    清理條例第151 條第1 項、第5 項、第6 項規定之「不可歸
    責於己之事由致履行顯有重大困難」要件，其聲請方屬適法
    。
(二)、次查，抗告人固主張其於協商後因工作發生變化，收入不穩
    ，又因97年4 、5 月後因公司營運不佳致工資不穩，且因懷
    孕無法再為木工一職，而無工作收入致無法繼續履行協商條
    件，遂於97年6 月間毀諾云云。惟查，抗告人並未就其工作
    發生變化、收入減少或因懷孕而無法工作等情形舉證以實其
    說，則其主張是否屬實即有疑義。按法院蒐集證據之機會及
    其所盡之努力，均有一定之限度，應使當事人輔助法院蒐集
    證據，實所必要，須以證據證明之事實，有時雖窮法院之努
    力，仍不能蒐集判斷該事實之有，以致無從為法律上之判斷
    。又舉證責任者，當事人有提出證據以證明其所主張之利己
    事實為真實之責任。舉證責任之功能，使法院在事實不明確
    之情形下，亦得為事實之認定，其結果非將不利益之判斷，
    歸諸當事人承受不可，促其提出利己之主張，並舉證以證明
    之，以利事實之發現，抗告人提起本件抗告迄今猶未補正上
    開資料，以證明有非可歸責於己之事由致履行原協商條件顯
    有重大困難之事證，本院自無法為有利於抗告人之認定。是
    抗告人若僅因上情暫時無法履行協商條件，應可先循中華民
    國銀行商業同業公會債務協商委員會所訂定之「消費金融案
    件無擔保債務協商機制債務協商喘息期規定」申請協助，以
    度過暫時性之履行困難。
(三)、再查，抗告人主張因前配偶徐文政於95年12月死亡，致除自
    身債務外，尚需繼承徐文政之債務云云。然依聲請人於97年
    12 月8日民事補正狀所載，其所繼承之債務共計1,519,000
    元（荷蘭銀行債務1,268,000 元及聯邦銀行債務251,000 元
    ），而依抗告人所提出台灣企銀存摺封面及內頁影本，抗告
    人於前配偶徐文政死亡後，分別獲得勞保理賠90,900元（匯
    款日期96年1 月9 日）、南澳鄉公所7,000 元（匯款日期96
    年1 月17日）、南澳鄉公所7,000 元（匯款日期96年1 月25
    日）、徐文政公司理賠金1,500,000 元（匯款日期96年1 月
    31日，6 張票據）、友聯產物375,000 元（匯款日期96年3
    月28日），共計1,979,900 元之理賠金額。另抗告人之子徐
    閔亦獲有友聯產物保險公司給付之保險理賠金375,000 元（
    匯款日期96年3 月28日），亦有徐閔之郵政存簿儲金簿影本
    在卷足憑。是抗告人於配偶徐文政死亡後，加計其子徐閔部
    分，共計領取2,354,900 元，實足用以清償其所繼承徐文政
    之債務，其償債能力應不受影響。再以抗告人自95年12月間
    徐文政死亡而繼承其債務時起至97年6 月間止，均能依協商
    結果履行，且得將上開理賠款借貸予朋友渡過難關，亦據抗
    告人陳明（見97年12月8 日民事補正狀第1 頁），亦見其對
    抗告人之履約能力不生影響，自難認係協商成立後有何情事
    變更致生履行有重大困難之情事；又抗告人於協商成立後，
    另匯款至其三姊簡美惠之子吳旻奎帳戶合計1,952,000 元（
    係分別於96年1 月30日匯款739,000 元、96年4 月9 日匯款
    593,000 元、96年5 月8 日匯款210,000 元、96年6 月11日
    分別匯款200,00 0元及代理徐閔匯款210,000 元），以清償
    其對簡美惠之欠款，此亦有匯款單影本5 紙在卷足據，然債
    務人之財產為全體債權人之總擔保，抗告人於協商成立後竟
    對單一債權人清償債務，不啻係將自身財務風險轉嫁至一般
    債權人，亦罔顧其全體債權人受償之公平性，顯非事理之平
    。核抗告人所為，既係自願降低其償債能力，亦難認無可歸
    責之事由存在。
(四)、職是，抗告人於衡量自己之經濟狀況後，仍願簽署協議書，
    可徵該協商款項應為其可承擔之範圍，自應依協議條款履行
    。而抗告人並未舉證證明其自協商成立迄今，有何新發生之
    具體情事，致支出增加或收入減少，因而有不能履行原協商
    條件或履行顯有重大困難，可認係不可歸責於己之事由，則
    抗告人聲請更生，自不應准許。
(五)、另目前銀行公會就曾經參加95年度債務協商毀諾之債務人，
    提供「個別協商一致性方案」使能再進行協商，聲請人倘有
    履債上之困難，尚非不得與最大無擔保債權銀行，再次進行
    解決債務之商談，以謀求適當之履行條件，附此敘明。
四、綜上所述，本件原審以抗告人並無不可歸責於己致履行協商
    顯有重大困難之情形，而認抗告人聲請更生不備要件，且其
    情形不能補正，而裁定駁回抗告人更生之聲請，於法並無違
    誤。抗告意旨指摘原裁定為不當，求予廢棄云云，為無理由
    ，應予駁回。
五、據上論結，本件抗告為無理由，爰依消費者債務清理條例第
    11條第2項、第15條、民事訴訟法第495條之1第1項、第 449
    條第1項、第95條、第78條，裁定如主文。
中    華    民    國    98    年    6    月      3    日
                  民事第二庭  審判長法  官  朱耀平
                                    法  官  陳映如
                                    法  官  邱育佩
以上正本係照原本作成。
本裁定不得抗告。
中    華    民    國    98    年    6    月      4    日
                                    書記官  彭麗紅


司法院資訊處製作；財團法人民間司法改革基金會備份。
